【裁判字號】    98,保險上更(三),1
【裁判日期】    990129
【裁判案由】    給付保險金
【裁判全文】
臺灣高等法院高雄分院民事判決     98年度保險上更(三)字第1號
上  訴  人  交通部觀光局大鵬灣國家風景區管理處
法定代理人  乙○○
上  訴  人  空軍防空砲兵指揮部
法定代理人  丁○○
共      同
訴訟代理人  周中臣律師
            黃錫耀律師
被上訴人    泰安產物保險股份有限公司
法定代理人  丙○○
訴訟代理人  戊○○
            甲○○
            己○○
上列當事人間請求給付保險金事件，上訴人對於民國92年9 月10
日臺灣屏東地方法院91年度保險字第28號第一審判決提起上訴，
經最高法院第3 次發回更審，本院於99年1 月13日言詞辯論終結
，判決如下：
    主  文
原判決關於駁回上訴人後開第二項之訴部分，及該部分假執行之
聲請，並訴訟費用之裁判（除確定分外）廢棄。
被上訴人應再給付上訴人新台幣陸佰捌拾萬肆仟伍佰伍拾玖元，
及自民國九十一年十一月十五日起至清償日止，按週年利率百分
之五計算之利息。
第一、二審訴訟費用（除確定部分外）及發回前第三審訴訟費用
由被上訴人負擔。
本判決命被上訴人給付部分，於上訴人以新台幣貳佰參拾萬元為
被上訴人預供擔保後得假執行；但被上訴人如以新台幣陸佰捌拾
萬肆仟伍佰伍拾玖元或以同額彰化商業銀行可轉讓定期存單為上
訴人預供擔保，得免為假執行。
    事 實 及 理 由
一、上訴人起訴主張：訴外人馥立營造股份有限公司（下稱馥立
    公司）因承攬伊「大鵬灣專案工程A 區第八標工程」（下稱
    系爭工程），而與被上訴人就伊已付與馥立公司之該工程預
    付款新台幣（下同）4297萬6000元之返還簽訂保證保險單，
    約定伊因馥立公司不履行系爭工程契約，而受有無法扣回工
    程預付款之損失，由被上訴人負責賠償。馥立公司於民國91
    年1 月11日即未進場施作，而系爭工程預付款除扣回855 萬
    1328元外，有3442萬4672元尚未扣回，依約被上訴人即應賠
    償伊此未扣回之工程預付款，惟被上訴人僅給付伊2688萬26
    04元，其餘754 萬2468元，迄未給付。爰求為：被上訴人應
    給付上訴人680 萬4559元及自91年11月15日起至清償日止，
    按年息5%計算之利息（上訴人請求被上訴人給付73萬7909元
    本息部分，已判決上訴人勝訴確定）。
二、被上訴人則以：系爭工程中之第7 期及第8 期工程均已完成
    估驗計價，而已完工尚未估驗之工程部分，經伊委任訴外人
    欣榮保險公證人有限公司會同上訴人所委託之訴外人即系爭
    工程監造單位大廈建築師事務所代表翟會東及工程師曾吉純
    清點結果，工程款則有115 萬2617元，連同第7 期及第8 期
    工程估驗款，上訴人均可自其中扣回部分預付款，故上訴人
    因無法扣回預付款所受之損害，依系爭工程預付款保證保險
    單條款第7 條之約定，即不應包括此可扣回之預付款在內等
    語，資為抗辯。
三、原審判決上訴人敗訴，上訴人提起上訴，求為：(一)原判決廢
    棄。(二)被上訴人應給付上訴人680 萬4559元及自91年11月15
    日起至清償日止，按年息5%計算之利息。(三)願供擔保，請准
    宣告假執行。被上訴人則求為：(一)上訴駁回。(二)如受不利益
    判決，願提供彰化商業銀行可轉讓定期存單供擔保，請准宣
    告免為假執行。
四、兩造不爭執事項（本院卷45至46頁）：
  (一)馥立公司於89年間承攬上訴人系爭工程，工程總價金為2 億
    1488萬元，雙方約定價金中之20% 即4297萬6000元採用預付
    款方式，由馥立公司先行領取，馥立公司為擔保預付款之於
    其施作系爭工程之工程款中扣回，以自己為要保人，上訴人
    為被保險人，以預付款金額4297萬6000元為保險金額，於89
    年12月18日與被上訴人簽訂工程預付款保証保險契約（下稱
    系爭保險契約）（原審卷一15至31頁），上訴人已就馥立公
    司完成6 期工程估驗款中，扣回855 萬1328元，被上訴人於
    馥立公司91年1 月11日未進場施作，上訴人於91年3 月11日
    向被上訴人辦理保險事故發生（出險）事宜，被上訴人已經
    給付上訴人預付款保証保險金2688萬2204元，並賠償判決確
    定之73萬7909元，合計2762萬113 元（本院卷159 至160 頁
    、50至51頁，至於給付73萬7909元，一併給付已判決確定部
    分之利息，與本件無關，不計入本件被上訴人應賠償之範圍
    內），尚餘680 萬4559元未返還。
  (二)馥立公司施作至第8 期之施工總價為8840萬9648元，如馥立
    公司得請求第7 期工程估驗款819 萬2033元及第8 期工程估
    驗款1158萬7632元，則迄第7 、8 期應扣除工程預付款依序
    為1128萬2005元及1514萬4549元。系爭工程業已完工，確定
    不再有分段施工請領各期估驗款之問題，上訴人與馥立公司
    間僅生結算工程款之問題。
  (三)被上訴人於91年4 月4 日會同上訴人所委託之監造單位翟會
    東及工程師曾吉純進入工程現場，進行工程進度之核對與清
    點，金額合計115 萬2617元。報告內容為：1.軍士官俱樂部
    大樓部分：(1)外牆射出還原碼已完成貼掛，但尚未勾縫者，
    金額為23萬2740元。(2)大樓內部不同規格之鋁窗窗框裝設完
    畢，但尚未安裝玻璃者，為18萬5000元。(3)屋頂及陽台高度
    90公分之欄杆已完成80% ，金額為23萬4035元。2.親屬接待
    中心共6 棟，其屋內牆面之水泥粉刷及水泥漆已完成1 底1
    度者，金額為19萬5480元。3.教室大樓外圍排水溝除溝蓋板
    及水泥粉刷未完成外，其餘已完成部分之金額為12萬4362元
    。上開第1.、2.、3.項合計102 萬8255元，係馥立公司已完
    工尚未估驗之工程款，而原結算之勞工安全費用已溢算39萬
    4241元（兩造將二者之差額63萬4014元作為零星工程款，見
    本院卷161 頁、165 至166 頁）。故馥立公司之已施作之工
    程價值為8904萬3662元（8840萬9648元《馥立公司施作至第
    8 期之施工總價》－39萬4241元＋102 萬8255元＝8904萬36
    62元）。
五、本院判斷：
  (一)系爭工程第7 、8 期估驗工程款是否已完成估驗？上訴人可
    否扣回預付工程款？
  1.被上訴人主張工程實務採行預付款模式最主要理由無非提供
    承攬人（即馥立公司）充裕資金，使承攬人不致資金短缺影
    響工程之施作，系爭工程程契約第5 條第18項第1 款第1 、
    4 目扣回之約定，乃係限制定作人即上訴人提前要求扣回，
    反之，對承攬人如主張提前估驗中扣回或要求還清，自無不
    可依系爭保險契約第2 條第2 項及第7 條約定之原意，乃如
    有工程款可扣回預付款，仍應先扣回，如有不足，方可對其
    依系爭保險契約請求，始符合預付保險契約在擔保預付款終
    局返還之締約真意云云（本院卷166 頁）。經查，馥立公司
    於89年間承攬上訴人系爭工程，工程總價金為2 億1488萬元
    ，雙方約定價金中之20% 即4297萬6000元採用預付款方式，
    由馥立公司先行領取，馥立公司為擔保預付款之返還，以自
    己為要保人，上訴人為被保險人，以預付款金額4297萬6000
    元為保險金額，於89年12月18日與被上訴人簽訂系爭保險契
    約，約定被上訴人因馥立公司不履行系爭工程契約，而受有
    無法扣回工程預付款之損失，由被上訴人負損害賠償之責。
    則工程款預付款4297萬6000元高達系爭工程契約總價之20%
    ，且該預付款係在承攬人馥立公司尚未施工之前，即由上訴
    人先行給付（此筆款項為上訴人對馥立公司之第1 次付款，
    由總工程款扣除預款後，尚餘工程款1 億7190萬4000元，原
    審卷一93至94頁，故其後馥立公司製作之第1 期至第6 期估
    驗款之工程計價單記載為第1 期《估驗款》，但計分批付款
    表記載係第2 次付款；見本院卷73至90頁），再於以後每期
    估驗計價付款時逐期平均扣回償還。上開預付款之方式，對
    身為業主之上訴人而言，甚為不利，雙方因而於系爭契約第
    5 條第18項第1 款詳細約定如何於每期估驗計算付款時扣回
    預付款之方法，並於同條項第2 款、第3 款詳細約定估驗付
    款之程序（原審卷一16至17頁），則有關工程預付款之扣回
    ，自應嚴格遵守上開約定，始符公平。況且，馥立公司係因
    可歸責於己之事由，不能請領第7 、8 期工程估驗款，上訴
    人亦因而未扣回該2 期之工程預付工程款（詳下述），故被
    上訴人上開主張，核不足採。
  2.依系爭工程契約第5 條第18項第1 款第4 目之約定：「預付
    款應於銀行開立專戶，供甲方（上訴人）隨時查核，於本工
    程每期估驗計價付款時，應自估驗金額達契約總價20％起迄
    至80％止，併隨估驗計價逐期平均扣回，作為預付款之償還
    ，至預付款清償為止」；另依同條項第2 款第1 目約定：「
    本工程自開工日起，每15日估驗計價撥付估驗款1 次，估驗
    時應由乙方（馥立公司）提出估驗明細單，經甲方（上訴人
    ）核符簽認，並轉呈甲方（上訴人）上級主管機關完成複核
    後，於5 日（不含例假日）內付款」。依上開約定，上訴人
    與馥立公司雖約定自系爭工程開始時，每15日估驗計價撥付
    估驗款1 次，但由馥立公司申請8 次估驗日期，即自90年5
    月20日起至90年12月19日止（原審卷一64頁）觀之，馥立公
    司並非每15日申請估驗1 次，且依上開約定，馥立公司申請
    估驗計價撥付估驗款時，應由其提出估驗明細單為之，故上
    訴人並無主動給付估驗款之義務，而應依系爭工程契約約定
    為之。馥立公司領取第1 期工程估驗款之程序，係由馥立公
    司於95年5 月20日提出估驗明細單申請估驗，並製作「大鵬
    專案A 區第8 標工程計價單」、「大鵬專案A 區第8 標分批
    付款表」（本院卷73至74頁) ，經上訴人空軍防空砲兵指揮
    部前身即空軍防砲警衛司令部（嗣更名為空軍防空砲兵司令
    部，再更名為空軍防空砲兵指揮部，本院更一卷33至34頁）
    下屬單位即在系爭工程現場工地單位「三軍防空砲兵部隊訓
    練中心」指揮官核章後，轉送空軍防砲警衛司令部，再經內
    部簽呈程序完成覆核程序，即於95年6 月1 日由後勤處工程
    官上呈簽呈，經該部之參謀長於同年月8 日核定，「將計價
    付款憑單送主計處辦理簽証，併相關資料空軍總部軍務署辦
    理撥付款項事宜」（本院卷109 至110 頁），再由空軍防砲
    警衛司令部於同日製作「空軍防砲警衛司令部分批（期）付
    款表」（本院卷75頁），由空軍總司令部軍務署主計組長在
    「國軍老舊營舍改建基金付款憑單」主官欄蓋章，於同年月
    11日簽發支票完成付款程序，馥立公司於同年月12日提示支
    票（本院卷107 至108 頁）。馥立公司第2 期至第6 期工估
    驗款領取程序，與第1 期相同（本院卷78至90頁、111 至13
    0 頁）。且馥立公司開始施作系爭工程後，於90年5 月20日
    累計進度14.39%，申請第1 期工程估驗款3093萬1013元（未
    達契約總價20% ，故不得扣回預付款），90年7 月7 日累計
    進度17.61%，申請第2 期工程估驗款689 萬9497元（未達契
    約總價20% ，故不得扣回預付款），90年7 月30日累計進度
    20.27%，申請第3 期工程估驗款572 萬8767元（已達契約總
    價20% ，扣回預付款19萬4426元），90年8 月25日累計進度
    22.01%，申請第4 期工程估驗款374 萬3607元（累計扣回預
    付款144 萬2295元），90年9 月21日累計進度25.96%，申請
    第5 期工程估驗款847 萬7990元（累計扣回預付款427 萬16
    25元），90年10月23日累計進度31.94%，申請第6 期工程估
    驗款1283萬9109元（累計扣回預付款855 萬1328元）（原審
    卷64頁）。上訴人亦將馥立公司領取預付款4276萬6000元及
    第1 期至第6 期工程預付款領取及累計資料，分別記載於「
    空軍防砲警衛司令部分批（期）付款表」、「國軍老舊營舍
    改建基金分期付款紀錄單」（本院保險上字第109 至135 頁
    ）。而馥立公司申請第7 、8 期估驗工程款，均只提出其製
    作之「大鵬專案A 區第8 標工程計價單」、「大鵬專案A 區
    第8 標分批付款表」（原審院卷一107 至110 頁），其上並
    無蓋上訴人「空軍防砲警衛司令部」之主管章，僅係蓋現場
    工地單位主官即「空軍防砲警衛司令部」下屬單位「三軍防
    空砲兵部隊訓練中心」指揮官之官章，亦即馥立公司第7 、
    8 期工程款尚未經「空軍防砲警衛司令部」（上訴人空軍防
    空砲兵指揮部前身）及空軍總部之簽認覆核程序。上訴人並
    未支付馥立公司第7 、8 期工程估驗款，亦有交通部觀光局
    大鵬灣國家風景區管理處91年7 月9 日91觀鵬工字第2330號
    函附卷（本院更二卷171 至172 頁）。馥立公司雖申請第7
    、8 期工程估驗款，既未依工程契約約定完成估驗簽認覆核
    程序，亦未取得該2 期工程估驗款，則上訴人主張馥立公司
    第7 、8 期工程估驗款尚未依工程契約約定，完成簽認覆核
    程序云云，核屬可採。
  3.上訴人未給付馥立公司第7 、8 期工程估驗款，係以馥立公
    司第7 、8 期工程估驗未完成簽認及覆核程序，且馥立公司
    有落後工程總進度達5%以上之得暫停付款之原因，依工程契
    約第5 條第18項第2 款第1 目、第3 款第1 目規定，不得請
    求領取該未給付之工程款為由。故應予審酌者，乃上訴人得
    否以馥立公司落後工程5%以上，不付第7 、8 期估驗款，進
    而主張不得扣回預付款？經查，系爭工程自89年12月23日開
    工，預計400 日曆天後完工，馥立公司於91年1 月11日因發
    生財務危機，而無力完成全部工程，未再進場施作時，其施
    工進度約42.46%，已落後預定進度達53% （係其調查後所記
    載之進度），有欣榮保險公証人有限公司之中間報告附卷（
    原審卷一62至63頁），故系爭工程進度落後5%，乃係可歸責
    於馥立公司之事由所致。依工程契約第5 條第18項同條項第
    3 款第1 目：「有下列情事之一者，乙方（馥立公司）申請
    估驗款估驗完成時，甲方（上訴人）得暫停給付前款之估驗
    款至停止付款原因消除為止：(1)工程實際進度，非可歸責於
    甲方（上訴人）之事由，落後預定進度達5 ％以上者」之約
    定，上訴人即使完成馥立公司第7 、8 工程估驗款之簽認及
    覆核程序（本件未完成簽認覆核程序），上訴人仍得「暫停
    給付前款之估驗款至停止付款原因消除為止」，亦即上訴人
    得停止付款至馥立公司達成預定系爭契約所約定之工程進度
    時，上訴人暫停付款之原因始消滅。惟系爭工程已由上訴人
    重新發包施作完成，馥立公司不可能再進場施作，故僅剩結
    算工程款之問題，為兩造所不爭執，馥立公司既不可能施作
    系爭工程，則上訴人即無給付該第7 、8 期工程估驗款之可
    能，參酌被上訴人自承：「第1 至6 期簽認及複核程序均已
    完成，且已領到估驗款。上訴人所主張第7 、8 期未完成簽
    認及複核部分，被上訴人並無收到上訴人所送之分批付款表
    ，至於第1 至6 期部分被上訴人有收到上訴人所送的分批付
    款表」之事實（本院卷102 頁），則依系爭工程契約第5 條
    第18項第1 款第4 目約定，扣回預付款須付款時為之，系爭
    工程第7 、8 期工程估驗款，既未經上訴人付款，自不得扣
    回預付款。被上訴人主張依系爭工程契約第5 條第18項第2
    、3 款雖規定估驗款須經一定簽認程序，且「工程實際進度
    落後預定進度達5 ％以上時」，上訴人得暫時停止給付估驗
    款，然「得暫停給付已估驗之工程款」，依系爭保險契約之
    約定，並非不可抵扣預付款云云（本院卷54頁），即不可採
    。
  4.系爭工程契約第5 條第18項第1 款第4 目：「預付款應於銀
    行開立專戶，供甲方（上訴人）隨時查核，於本工程每期估
    驗計價付款時，應自估驗金額達契約總價20％起迄至80％止
    ，併隨估驗計價逐期平均扣回，作為預付款之償還，至預付
    款清償為止」之約定，預付工程款之扣回條件為「工程每期
    估驗計價付款時，應自估驗金額達契約總價20％起迄至80％
    止，併隨估驗計價逐期平均扣回」，本件必須上訴人已付工
    程估驗款時，始可扣回預付款，故本件上訴人既依工程契約
    約定，停止且實際上未給付馥立公司第7 、8 期工程估驗款
    ，依上開說明，即不符合該條款扣回預付款之要件。被上訴
    人主張馥立公司已完成第7 、8 期工程估驗程序，依工程預
    付款保証保險單第7 條約定，上訴人可扣回第7 、8 期預付
    工程款云云，核無足取。
  (三)馥立公司自第8 期估驗後迄91年1 月11日不再進場施工前所
    施作部分，被上訴人於91年4 月4 日會同上訴人所委託之監
    造單位翟會東及工程師曾吉純進入工程現場，進行工程進度
    之核對與清點，金額合計115 萬2617元。報告內容為：1.軍
    士官俱樂部大樓部分：(1)外牆射出還原碼已完成貼掛，但尚
    未勾縫者，金額為23萬2740元。(2)大樓內部不同規格之鋁窗
    窗框裝設完畢，但尚未安裝玻璃者，為18萬5000元。(3)屋頂
    及陽台高度90公分之欄杆已完成80% ，金額為23萬4035元。
    2.親屬接待中心共6 棟，其屋內牆面之水泥粉刷及水泥漆已
    完成1 底1 度者，金額為19萬5480元。3.教室大樓外圍排水
    溝除溝蓋板及水泥粉刷未完成外，其餘已完成部分之金額為
    12萬4362元。上開第1.、2.、3.項合計102 萬8255元，係馥
    立公司已完工尚未估驗之工程款，且兩造均主張該款應扣除
    原結算之勞工安全費用已溢算39萬4241元，得款63萬4014元
    為零星工程款（本院卷161 頁、165 至166 頁）。被上訴人
    主張該零星工程款係可抵扣之預付款，應計入可預預付款內
    云云（本院卷166 頁）。惟此部分零星工程款既未經馥立公
    司申請上訴人估驗，上訴人亦無完成簽認覆核之可能，依系
    爭工桯契約第5 條第18項第2 款第1 、4 目約定，自不符合
    付款扣回之要件，故被上訴人上開主張，亦無足採。
  (四)馥立公司施作至91年1 月11日不再進施作系爭工程時，其施
    作之工程價值雖達8904萬3662元（8840萬9648元《馥立公司
    施作至第8 期之施工總價》-39 萬4241元+102萬8255元=890
    4 萬3662元）。但依保險契約第7 條約定：「本公司之賠償
    金額，以本保險單所載保險金額減被保險人已扣抵或可扣抵
    及承攬人已償還工程預付款之差額為限」（原審卷一31頁）
    。依前所述，第1 至6 期工程預付款係屬已扣抵之工程預付
    款，而「可扣抵」之工程款係屬無可歸責於馥立公司之事由
    ，且已完成估驗，並經上訴人簽認覆核而未付之工程預付款
    而言。第7 、8 期工程估驗款，雖經馥立公司申請估驗，但
    因有可歸責於馥立公司之事由致上訴人未付款，及馥立公司
    自第8 期估驗後迄91年1 月11日不再進場施工前所施作部分
    ，均不符合系爭保險契約第7 條約定之要件，故第7 、8 期
    估驗款及零星工程款63萬4014元均不得自預付工程款扣回，
    至為明確。故馥立公司至第6 期之施工作價值為6862萬9983
    元，占全部工程款之31.94%，上訴人至第6 期應扣回之金額
    為855 萬1328元（原審卷一64頁）。
  (五)本件上訴人預付款債權為4297萬6000元，已扣回預付款為85
    5 萬1328元，及被上訴人已賠償2762萬0113元（含判決確定
    之73萬7907元及前已賠償上訴人之2688萬2604元合計2762萬
    0113元，本院卷159 至160 頁、50至51頁），尚欠680 萬45
    59元；又被上訴人已給付判決確定部分本金之利息（本院卷
    50頁），於執行時扣除，併予敘明。是上訴人請求被上訴人
    給付680 萬4559元，核屬有據，應予准許。
六、綜上所述，上訴人本於保險契約約定，請求被上訴人給付68
    0 萬4559元及自91年11月15日起至清償日止，按週年利率5%
    計算之利息，為有理由，應予准許。原審為上訴人敗訴之判
    決，尚有未洽。上訴意旨指摘原判決不當，求予廢棄改判，
    為有理由。爰由本院予以廢棄改判如主文第2 項所示。兩造
    均陳明願供擔保宣告准免假執行，經核均無不合，爰分別酌
    定相當擔保金額准許之。
七、本件為判決基礎之事實已明，兩造其餘攻擊、防禦方法，於
    訴訟結果不生影響，不再逐一論述，併此敘明。
八、據上論結，本件上訴為有理由，依民事訴訟法第450 條、第
    78條、第463 條、第390 條第2 項、第392 條，判決如主文
    。
中    華    民    國    99    年    1     月    29    日
                            民事第六庭
                                審判長法官  許明進
                                法      官  徐文祥
                                法      官  李炫德
以上正本證明與原本無異。
如對本判決上訴，須於判決送達後20日內向本院提出上訴狀，其
未表明上訴理由者，應於上訴後20日內向本院提出上訴理由書（
均須按他造當事人之人數附繕本）。上訴時應提出委任律師或具
有律師資格之人之委任狀，並依附註條文規定辦理。
中    華    民    國    99    年    2     月    1     日
                                書  記  官  盧雅婷
附註：
民事訴訟法第466 條之1 ：
對於第二審判決上訴，上訴人應委任律師為訴訟代理人，但上訴
人或其法定代理人具有律師資格者，不在此限。
上訴人之配偶、三親等內之血親、二親等內之姻親，或上訴人為
法人、中央或地方機關時，其所屬專任人員具有律師資格並經法
院認適當者，亦得為第三審訴訟代理人。
第1 項但書及第2 項情形，應於提起上訴或委任時釋明之。

司法院資訊處製作；財團法人民間司法改革基金會備份。
